臺北高等行政法院判決
                                     100年度訴字第1145號
                                    100年10月6日辯論終結
原      告　李正義
訴訟代理人　陳適庸律師
被      告　財政部臺灣省北區國稅局
代　表　人　吳自心（局長）
訴訟代理人　張翠容
上列當事人間贈與稅事件，原告不服財政部中華民國100 年5 月
12日台財訴字第10000041390 號（案號：第10000238號）訴願決
定，提起行政訴訟。本院判決如下：
    主  文
原告之訴駁回。
訴訟費用由原告負擔。
    事實及理由
一、事實概要：
    原告於民國93年6 月間自其彰化商業銀行（下稱彰化銀行）
    西門分行帳戶提領4 筆金額各新臺幣（除美元外，下同）3,
    500,000 元，轉存至李俐慧、李敏菁、李俐伶（皆為原告之
    女）及李陳來春銀行帳戶，渠等再分別結匯美元103,000 元
    、97,000元、99,983元及99,982元至PROFITBASE INVEST-
    MENTS LIMITED （下稱利基公司）於上海商業儲蓄銀行（下
    稱上海銀行）境外金融中心帳戶（下稱OBU 帳戶）；原告另
    自其國泰世華商業銀行（下稱國泰世華銀行）三重分行帳戶
    提領3,375,400 元結匯美元99,983元及彰化銀行國際營運處
    結匯美元199,982 元匯至前開利基公司OBU 帳戶。利基公司
    復以借款名義，將前開款項匯入李冠賢（原告之子）上海銀
    行內湖分行帳戶，涉及贈與情事，未依規定辦理贈與稅申報
    ，經財政部賦稅署查獲，被告乃依通報資料核定本次贈與金
    額23,608,638元（即美元699,930 元折合換算，下稱系爭資
    金），加計本年度前次贈與44,321,576元，贈與總額67,930
    ,214元，應納稅額11,670,046元，並按核定應納稅額加處1
    倍之罰鍰計11,670,046元。原告不服，申請復查，未獲變更
    ，提起訴願，亦遭駁回，遂向本院提起行政訴訟。
二、本件原告主張：
  (一)原告於93年6 月間自其彰化銀行帳戶提領4 筆金額各3,500,
    000 元，轉存李俐慧、李敏菁、李俐伶及李陳來春銀行帳戶
    ，渠等再分別結匯美元103,000 元、97,000元、99,983元及
    99,982元至利基公司OBU 帳戶；原告另自國泰世華銀行帳戶
    提領3,375,400 元，結匯美元99,983元及彰化銀行國際營運
    處結匯美元199,982 元至利基公司OBU 帳戶，復於93年6 月
    29日、6 月30日及7 月1 日將美元490,000 元、美元450,00
    0 元及美元142,500 元匯入李冠賢上海銀行內湖分行帳戶，
    李冠賢於同年7 月1 日提領36,500,000元支付萬客隆購地保
    證金，則系爭資金用來購地為真實，此有臺灣臺中地方法院
    （下稱臺中地院）證明書、不動產權利移轉證書、民事強制
    執行案款收據、臺中縣稅捐稽徵處沙鹿分處93年度契稅繳款
    書及建物、土地所有權狀影本。復查決定認定係透過他人及
    利基公司迂迴（輾轉）贈與李冠賢，再由李冠賢提領36,500
    ,000元支付萬客隆購地之保證金；惟原告之子李冠賢於93年
    間因購地所需資金向利基公司借款美元1,082,500 元，其法
    律關係為借貸關係，此有李冠賢書立之借據影本為憑，證明
    雙方確為借貸關係，非屬贈與行為。
  (二)利基公司係93年4 月23日登記註冊於薩摩亞群島之境外法人
    ，投資目的係前往美國開發，目前該公司存在並未解散，此
    有史芳銘會計師簽證之100 年4 月20日證明書及繳費發票為
    證；公司代表人為李冠賢，李冠賢於93年間因購地急需資金
    乃向利基公司借款美元1,082,500 元，屬李冠賢向法人公司
    之借貸關係，在私權關係上，為自然人與法人之借貸法律關
    係，訴願決定以利基公司係境外註冊登記之家族公司，且薩
    摩亞群島對於境外來源所得、資本所得、境外財產之繼承、
    贈與或信託利得均全部免稅，且不需辦理該年度財務報表申
    報，認原告借貸難以採信。但世界各國之財稅制度規定本有
    不同，如香港為免稅地區，在香港註冊登記之法人公司，可
    以不承認其存在？故訴願決定以利基公司登記在薩摩亞群島
    享受免稅優惠，即認該公司不存在、不合法或是紙上公司，
    此論點不符合國際公法邏輯且有歧視行為。基於尊重他國之
    租稅法律原則，利基公司仍屬合法存在之法人，法人行為應
    予尊重，不得因其有免稅待遇而作不同處理與看法，故其借
    貸關係不得否認而損人權益。
  (三)按遺產及贈與稅法第4 條第2 項規定，即學理上所謂直接贈
    與。次按納稅義務人以現金轉存其親屬名下，如經查明確屬
    無償贈與，應依遺產及贈與稅法第4 條規定核課贈與稅，為
    財政部84年6 月2O日台財稅第841630947 號函釋規定。縱被
    告不採借貸事實而認定原告有贈與行為，應核課贈與稅，依
    上開規定，原告非以現金轉存其子李冠賢名下，故非直接贈
    與。縱如被告復查決定認係原告自其銀行提領轉存4 人銀行
    帳戶，再利用4 人銀行帳戶提款結匯至利基公司，再由利基
    公司輾轉匯至李冠賢帳戶，此種迂迴移轉方式即屬學理上及
    實務上所謂三角移轉之模式，非屬第4 條「直接贈與」，而
    是第5 條「以贈與論之贈與」。依財政部76年5 月6 日台財
    稅第7571716 號函釋意旨，本件如被告認定有贈與行為，亦
    應於核定前先行輔導通知原告於10日內補申報，倘未於期限
    內補報始可處罰，原告未接獲補申報通知，被告率予核課，
    於法不合等情。並聲明求為判決撤銷訴願決定、復查決定及
    原處分。
三、被告則以：
  (一)遺產及贈與稅法第3 條第1 項及第4 條規定，財產所有人以
    自己之財產無償給予他人，經他人允受之行為，應依法課徵
    贈與稅。因此，財產所有人將其財產片面移轉予他人，並經
    他人受領者，稅捐稽徵機關即可作有將財產無償移轉予他人
    之認定，如該財產所有人主張其財產之移轉並非無償（如買
    賣、借貸、清償或借名信託等法律關係）之事實者，此項事
    實因屬其管領範圍內之事實，其知之最稔，亦最容易為舉證
    行為，自應由其就該事實為合理之說明及舉證，以動搖上開
    無償移轉財產予他人之初步認定。如該財產所有人就其所主
    張其財產之移轉並非無償（如買賣、借貸、清償或借名信託
    等法律關係）之事實，無法為合理之說明及舉證，稅捐稽徵
    機關作有將財產無償移轉予他人之終局認定，即無不合。原
    告於93年6 月間自其彰化銀行帳戶提領4 筆金額各3,500,00
    0 元，轉存李俐慧、李敏菁、李俐伶及李陳來春銀行帳戶，
    渠等再分別結匯美元103,000 元、97,000元、99,983元及99
    ,982元至利基公司OBU 帳戶；原告另自其國泰世華銀行帳戶
    提領3,375,400 元結匯美元99,983元及彰化銀行國際營運處
    結匯美元199,982 元至利基公司OBU 帳戶；嗣利基公司OBU
    帳戶復於93年6 月29日、6 月30日及同年7 月1 日將美元49
    0,000 元、美元450,000 元及美元142,500 元匯入李冠賢上
    海銀行內湖分行帳戶，李冠賢旋於同年7 月1 日提領36,500
    ,000元支付萬客隆購地保證金，為原告所不爭，被告核定本
    次贈與金額23,608,638元，並無不合。
  (二)利基公司於93年4 月23日設立於薩摩亞群島，登記代表人為
    李冠賢，公司各股東及投資金額分別為李陳秀嬌（原告之配
    偶）美元200,000 元、原告美元300,000 元、李俐伶美元10
    0,000 元、李俐慧美元100,000 元、李敏菁美元100,000 元
    及李冠賢美元200,000 元，有公司股東資料可稽，顯見利基
    公司係原告與其家族於境外薩摩亞群島註冊登記之家族公司
    ；又薩摩亞群島乃眾所皆知紙上公司盛行地區，任何人均可
    輕易於該地區註冊公司，利用境外公司身分開立OBU 帳戶，
    資金匯進匯出不受管制。至本件借據係於行政訴訟階段始提
    出，係因訴願駁回理由之一為：「訴願人未能就李冠賢與利
    基公司間之借貸關係提出相關證明資料，以實其說，所稱借
    貸乙節，容難採信」，顯有臨訟補據之嫌；又借據為私文書
    ，係李冠賢所書立，其為本件贈與稅之受贈人及利基公司之
    負責人，難謂具證據力。況利基公司於93年6 月28日開立OB
    U 帳戶後，於93年6 月28日至7 月1 日由李俐慧等人匯入及
    匯出予李冠賢款項後，該帳戶結存美元17,347.22 元；另所
    提示利基公司至98年12月31日之資產負債表，該表未記載計
    算幣別，倘以美元為幣別，銀行存款18,425.11 元，顯係於
    93年7 月1 日後該公司即無其他營運收入，僅有OBU 帳戶之
    存款利息；又財務會計之目的在求公正表達企業之財務狀況
    、經營結果及現金流量之情形，故須依照一般公認會計原則
    處理，「股東往來」依一般公認會計原則屬於資產負債表「
    資本」項下，非原告提示利基公司資產負債表所列「流動資
    產」項下，又無相關傳票供核，且該公司於93年4 月23 日
    成立，至98年12月31日止公司資產僅有銀行存款18,425.11
    元（依原告提示利基公司資產負債表），更突顯該公司異於
    常情，亦與主張「前往美國開發」不符，所述委無足採。
  (三)原告於93年6 月間輾轉利用他人及利基公司OBU 帳戶將美元
    699,930 元匯入其子李冠賢上海銀行內湖帳戶，併同原告配
    偶李陳秀嬌與岳母陳梅於前揭期間所匯入之美元299,965 元
    、美元99,982元，合計美元1,099,877 元，李冠賢旋於同年
    7 月1 日提領36,500,000元支付萬客隆購地保證金，足徵本
    件贈與標的乃前開資金，核屬遺產及贈與稅法第4 條第2 項
    規定之贈與。至原告主張利用迂迴移轉方式三角移轉贈與系
    爭資金予李冠賢，屬遺產及贈與稅法第5 條以贈與論，係屬
    誤解。原告以迂迴匯款方式，使其子李冠賢無償受領系爭款
    項，未依規定辦理贈與稅申報，已生漏稅事實，顯有故意，
    被告參酌98年1 月21日修正公布之遺產及贈與稅法第24條第
    1 項及財政部98年3 月5 日台財稅字第09804516500 號令修
    正之稅務違章案件裁罰金額或倍數參考表，對有關未依限申
    報之財產屬不動產、車輛、上市或在證券商營業處所買賣之
    有價證券以外者，處應納稅額1 倍之罰鍰11,670,046元，並
    無違誤，原處分應予維持等語，資為抗辯。並聲明求為判決
    駁回原告之訴。
四、本件如事實概要欄所載之事實，有財政部100 年5 月12日台
    財訴字第10000041390 號訴願決定書（第391-401 頁）、被
    告99年12月14日北區國稅法二字第0990028341號復查決定書
    （第349-355 頁）、被告93年度贈與稅繳款書、違章案件罰
    鍰繳款書、裁處書、贈與稅應稅案件核定通知書（第337-33
    9 頁）、公司股東資料（第328 頁、第315-320 頁）等件影
    本附原處分卷可稽，且為兩造所不爭，洵堪認定。是本件爭
    點厥在：被告核定原告以自有資金輾轉利用他人帳戶匯款予
    其子李冠賢銀行帳戶，合計美元699,930 元，係屬遺產及贈
    與稅法第4 條第2 項之贈與，據以核課贈與稅及裁處罰鍰，
    是否適法有據？
  (一)按行為時遺產及贈與稅法第3 條第1 項、第4 條第1 項及第
    2 項、第24條第1 項分別規定：「凡經常居住中華民國境內
    之中華民國國民，就其在中華民國境內或境外之財產為贈與
    者，應依本法規定，課徵贈與稅。」「（第1 項）本法稱財
    產，指動產、不動產及其他一切有財產價值之權利。（第2
    項）本法稱贈與，指財產所有人以自己之財產無償給予他人
    ，經他人允受而生效力之行為。」「除第20條所規定之贈與
    外，贈與人在1 年內贈與他人之財產總值超過贈與稅免稅額
    時，應於超過免稅額之贈與行為發生後30日內，向主管稽徵
    機關依本法規定辦理贈與稅申報。」次按，98年1 月21日修
    正公布之遺產及贈與稅法第44條規定：「納稅義務人違反第
    23條或第24條規定，未依限辦理遺產稅或贈與稅申報者，按
    核定應納稅額加處2 倍以下之罰鍰。」又按，財政部98年3
    月5 日台財稅字第09804516500 號令修訂之稅務違章案件裁
    罰金額或倍數參考表規定：「一、未依限申報之財產屬不動
    產、車輛、上市或在證券商營業處所買賣之有價證券者，處
    應納稅額0.5 倍之罰鍰。二、未依限申報財產屬前述財產以
    外者，處應納稅額1 倍之罰鍰。」
  (二)司法院釋字第537 號解釋明揭：「因租稅稽徵程序，稅捐稽
    徵機關雖依職權調查原則而進行，惟有關課稅要件事實，多
    發生於納稅義務人所得支配之範圍，稅捐稽徵機關掌握困難
    ，為貫徹公平合法課稅之目的，因而課納稅義務人申報協力
    義務。……」又依行政訴訟法第136 條規定準用民事訴訟法
    第277 條規定：「當事人主張有利於己之事實者，就其事實
    有舉證之責任。」稅捐稽徵機關就課稅處分之要件事實，負
    有舉證之責任，惟稅捐稽徵機關並未直接參與當事人間之私
    經濟活動，其能掌握之資料自不若當事人，是稅捐稽徵機關
    如已提出相當事證，客觀上已足能證明當事人之經濟活動，
    應認稅捐稽徵機關業已證明稅捐債權之存在；如當事人予以
    否認，即應就其主張之事實負舉證責任，以貫徹公平合法課
    稅之目的。而依遺產及贈與稅法第3 條第1 項、第4 條第1
    項及第2 項之規定，財產所有人以自己之財產無償給予他人
    ，經他人允受之行為，應依法課徵贈與稅。因此，財產所有
    人將其財產片面移轉予他人，並經他人受領者，稅捐稽徵機
    關即可作有將財產無償移轉予他人之認定，如該財產所有人
    主張其財產之移轉並非無償（如買賣、借貸、清償或借名信
    託等法律關係）之事實者，此項事實因屬於其管領範圍內之
    事實，其知之最稔，亦最容易為舉證行為，自應由其就該事
    實為合理之說明及舉證，以動搖上開無償移轉財產予他人之
    初步認定。如該財產所有人就其所主張其財產之移轉並非無
    償（如買賣、借貸、清償或借名信託等法律關係）之事實，
    無法為合理之說明及舉證，稅捐稽徵機關作有將財產無償移
    轉予他人之終局認定，即無不合。
  (三)按動產所有權之歸屬，原以占有為要件（改制前行政法院62
    年判字第127 號判例參照）。查原告於93年6 月間自其彰化
    銀行帳戶提領4 筆金額各3,500,000 元，轉存李俐慧、李敏
    菁、李俐伶及李陳來春銀行帳戶，渠等再分別結匯美元103,
    000 元、97,000元、99,983元及99,982元至利基公司OBU 帳
    戶；原告另自其國泰世華銀行帳戶提領3,375,400 元結匯美
    元99,983元及彰化銀行國際營運處結匯美元199,982 元至利
    基公司OBU 帳戶；嗣利基公司OBU 帳戶復將系爭資金（合計
    美元699,930 元）匯入李冠賢上海銀行內湖分行帳戶；則原
    告以迂迴輾轉方式將系爭資金三角移轉予其子李冠賢，已發
    生物權移轉之效力，在原告未能舉證證明其並非無償移轉之
    情形下，被告認其贈與行為業已成立生效，尚非全然無據。
    此因租稅稽徵程序，稅捐稽徵機關雖依職權調查原則而進行
    ，惟有關課稅要件事實，多發生於納稅義務人所得支配之範
    圍，稅捐稽徵機關掌握困難，為貫徹公平合法課稅之目的，
    因而課納稅義務人申報協力義務（司法院釋字第537 號解釋
    意旨參照）。因此被告只須證明資金移轉之事實存在，且在
    原告未能舉證證明其並非無償移轉之情形下，原則上，被告
    即得課徵贈與稅。
  (四)原告就系爭資金移轉之事實，於本件訴訟中提出借據、利基
    公司係93年4 月23日在薩摩亞群島註冊登記並仍合法存在之
    證明書、繳費發票、臺中地院證明書、不動產權利移轉證書
    、民事強制執行案款收據、臺中縣稅捐稽徵處沙鹿分處93年
    度契稅繳款書、建物及土地所有權狀、利基公司至98年12月
    31日之資產負債表等影本（原證5-13），主張系爭資金乃原
    告之子李冠賢於93年間因購地所需向利基公司借款，並非原
    告無償贈與其子李冠賢云云。查依臺中地院證明書、不動產
    權利移轉證書、民事強制執行案款收據、臺中縣稅捐稽徵處
    沙鹿分處93年度契稅繳款書、建物及土地所有權狀等影本，
    固可得知原告之子李冠賢有自法院拍定取得建物及土地之事
    實，惟其買賣價金是否如原告所述乃其子李冠賢向利基公司
    借款取得，而非原告無償贈與其子李冠賢？仍須由原告舉證
    以實其說。經查，上開借據係於行政訴訟階段始提出，又借
    據為私文書，乃李冠賢（乃本件贈與稅之受贈人及利基公司
    之負責人）所書立，其證據力尚嫌薄弱。而利基公司係93年
    4 月23日設立於薩摩亞群島，登記代表人為李冠賢，公司各
    股東及投資金額分別為李陳秀嬌（原告之配偶）美元200,00
    0 元、原告美元300,000 元、李俐伶美元100,000 元、李俐
    慧美元100,000 元、李敏菁美元100,000 元及李冠賢美元20
    0,000 元，有公司股東資料可稽，顯見利基公司係原告與其
    家族於境外薩摩亞群島（薩摩亞群島乃眾所週知任何人皆可
    輕易於該地區註冊紙上公司，利用境外公司身分開立OBU 帳
    戶，資金匯進匯出不受管制之盛行地區）註冊登記之家族公
    司；而利基公司於93年6 月28日開立OBU 帳戶後，於93年6
    至7 月間由李俐慧等人匯入及匯出予李冠賢款項後，該帳戶
    結存美元17,347.22 元（見原處分卷第61頁）；另依原告提
    示利基公司至98年12月31日之資產負債表（見原證13），上
    載銀行存款18,425.11 元，顯係利基公司於93年7 月之後即
    無其他營運收入，僅有OBU 帳戶之存款利息，益證利基公司
    之經營異於常情，並與原告主張該公司之設立係為「前往美
    國開發」之投資目的不符；又財務會計之目的在求公正表達
    企業之財務狀況、經營結果及現金流量之情形，故須依照一
    般公認會計原則處理，「股東往來」依一般公認會計原則，
    屬於資產負債表「資本」項下，非原告提示利基公司資產負
    債表所列「流動資產」項下；原告又未能提供相關傳票供核
    ，所訴系爭資金乃原告之子李冠賢於93年間因購地所需向利
    基公司借款乙節，委不足採。
  (五)原告復主張其匯入李俐慧、李敏菁、李俐伶及李陳來春銀行
    帳戶之資金，均為投資利基公司的股款云云。然查利基公司
    係93年4 月23日設立於薩摩亞群島，當時利基公司各股東及
    投資金額分別如前述(四)所示，有公司股東資料（見原處分卷
    第328 頁、第315-320 頁）可稽；而本件原告於93年6 月間
    提領金錢轉存李俐慧等4 人銀行帳戶後，再由李俐慧等4 人
    分別結匯美元至利基公司OBU 帳戶，係在利基公司於93年4
    月23日設立之後，其匯款尚難謂與利基公司之股款有何關連
    。況若係原告投資利基公司的股款，原告因何須透過李俐慧
    等4 人帳戶再轉結匯美元至利基公司OBU 帳戶？亦非無疑。
    是其所訴，尚難執為有利於本件原告之認定。
  (六)另原告稱關於加計本年度前次贈與44,321,576元部分，被告
    前已補稅加罰，故本次補稅加罰不應包括該部分之贈與乙節
    。查本件應納稅額已扣除本年度前次贈與44,321,576元部分
    之應納稅額13,910,061元（見原處分卷第253 頁之贈與稅應
    稅案件核定通知書），並無原告所指重覆課稅處罰情事。是
    原告上開主張，要係誤會。
  (七)原告又主張本件迂迴移轉方式即屬學理上及實務上所謂三角
    移轉之模式，非屬遺產及贈與稅法第4 條「直接贈與」，而
    為同法第5 條「以贈與論」之贈與，依財政部76年5 月6 日
    台財稅第7571716 號函釋意旨，本件如被告認定有贈與行為
    ，亦應於核定前先行輔導通知原告於10日內補申報，倘未於
    期限內補報始可處罰云云。經查本件原告係以迂迴輾轉方式
    利用他人帳戶將系爭資金移轉予其子李冠賢，其贈與標的乃
    系爭資金，核屬遺產及贈與稅法第4 條第2 項規定之「贈與
    」。嗣後縱李冠賢持系爭資金復為購買房地，亦與遺產及贈
    與稅法第5 條第3 款「以自己之資金，無償為他人購置財產
    者，其資金。但該財產為不動產者，其不動產。」所指「以
    贈與論」之情形有間，無上開函釋之適用。原告所訴，容屬
    誤解。
  (八)本件原告以迂迴輾轉方式將系爭資金移轉予其子李冠賢，已
    發生物權移轉之效力，並原告未能提出確切證據證明其非無
    償移轉，則被告認原告將系爭資金無償贈與其子李冠賢，而
    原告未依限辦理贈與稅申報，乃據此補徵原告贈與稅及按應
    納稅額加處1 倍罰鍰（被告於98年10月9 日裁罰時已依98年
    1 月21日修正公布遺產及贈與稅法第44條規定裁罰），徵諸
    首揭規定，經核尚無不洽。
五、綜上所述，原告之主張均無可採。被告核定本次贈與金額23
    ,608,638元（即美元699,930 元折合換算），加計本年度前
    次贈與44,321,576元，贈與總額67,930,214元，應納稅額11
    ,670,046元，並按核定應納稅額加處1 倍之罰鍰計11,670,0
    46元，於法並無不合；復查及訴願決定遞予維持，亦無違誤
    。原告猶執前詞，訴請撤銷，為無理由，應予駁回。
六、本件事證已臻明確，兩造其餘攻擊防禦方法經本院審酌後，
    核與本件判決結果均不生影響，故不再逐項論述，附敘明之
    。
七、據上論結，本件原告之訴為無理由，爰依行政訴訟法第98條
    第1 項前段，判決如主文。
中　　華　　民　　國　　100　 年　　10　　月　　27　　日
　        　　　　　臺北高等行政法院第二庭
                              審判長法  官　黃本仁
                                    法  官　蘇嫊娟
                                    法  官　曹瑞卿
上為正本係照原本作成。
如不服本判決，應於送達後20日內，向本院提出上訴狀並表明上
訴理由，如於本判決宣示後送達前提起上訴者，應於判決送達後
20日內補提上訴理由書（須按他造人數附繕本）。
中　　華　　民　　國　　100　 年　　10　　月　　27　　日
          　　　　　　      　　　  書記官  黃玉鈴